臺灣高等法院臺中分院民事判決　100年度勞上易字第25號
上　訴　人　華育文教事業有限公司
法定代理人　趙安民
訴訟代理人　趙安華
被上訴人　　林瑪麗
訴訟代理人　尤榮福律師
複代理人　　吳佳華
上列當事人間請求給付薪資等事件，上訴人對於民國100年5月23
日第一審判決提起上訴，本院於100年10月11日言詞辯論終結，
判決如下：
    主  文
原判決關於命上訴人給付新台幣9萬7662元本息部分，及該部分
假執行之宣告，暨除確定部分外訴訟費用之裁判均廢棄。
上列廢棄部分，被上訴人在第一審之訴，及假執行之聲請均駁回
。
第一審（除確定部分外），及第二審訴訟費用由被上訴人負擔。
    事 實 及 理 由
一、被上訴人起訴主張：
  (一)上訴人華育文教事業有限公司（下稱上訴人）之實際負責人
    趙安華（現在登記負責人為趙安民），於民國96年7月28日
    以設立中公司代表人身分，與被上訴人簽訂協議書，共同進
    行華育公司之籌設，並約定公司成立後，由上訴人聘僱被上
    訴人擔任公司之副總經理，負責台北營業所業務。並自96年
    11月1日起，按月給付被上訴人薪資新台幣（下同）8萬元（
    其中6萬元為底薪，2萬元為業務加給）。詎於98年1月17日
    ，上訴人竟無預警結束台北營業所業務，並要求被上訴人等
    住所位於台北之員工，均須於同年2月10日起前往台中總公
    司上班，否則以曠職論。被上訴人因認上訴人片面變動工作
    地點，且無任何配套措施，已違反勞動契約並損及被上訴人
    權益，被上訴人乃於98年2月27日，依勞動基準法第14條第1
    項第6款規定，終止雙方之勞動契約。
  (二)依雙方簽定之協議書，上訴人應按月給付被上訴人薪資8萬
    元，扣除健保費自付額1169元（實際僅為1148元，惟被上訴
    人請求扣除1169元），被上訴人每月薪資應為7萬8831元。
    自96年11月起至98年2月27日止，上訴人僅給付部分薪資予
    ，尚積欠96年11月及12月部分之薪資。被上訴人自得請求上
    訴人給付。
  (三)上訴後補述：兩造於96年7月28日所簽訂之協議書明載96年7
    月15日至96年10月31日為第一階段籌備工作，第二階段時間
    自96年11月1日起開始，且載明副總經理為被上訴人，薪資
    為8萬元（其中6萬元為底薪，2萬元為業務加給）。上訴人
    公司亦於96年10月25日正式設立登記，雙方之勞僱關係係從
    96年11月1日開始，上訴人自需從96年11月1日起給付薪資。
    而第一階段之籌備階段，兩造間之權義關係，當依雙方協議
    定之，然與上訴人公司設立登記後，與被上訴人成立勞僱關
    係而負有付薪資之義務無涉，上訴人執第一階段即籌備階段
    之權義抗辯，為無的放矢。又被上訴人於96年11月6日之e-m
    ail已在抱怨多負擔了電話費及油費，豈可能再同意減薪，
    上訴人謂被上訴人已同意降薪云云，係惡意曲解。
二、上訴人則抗辯：
  (一)依96年7月28日簽訂之協議書，約定第一階段為「籌備工作
    期間」，由被上訴人負責研發規劃3本學齡前3～7歲書籍之
    工作，上訴人公司之實際負責人趙安華（即當時設立中公司
    代表人）負責模具開模及機構圖設計，上訴人應給付被上訴
    人研發費用60萬元，被上訴人應於96年10月31日前完成。第
    二階段為「公司成立提供所有設備與辦公室後開始書本印製
    及銷售」時期，被上訴人則擔任上訴人公司副總經理及北區
    業務銷售，屆時上訴人應給付被上訴人每月薪資6萬元、績
    效紅利等。惟第一階段期限屆滿後，被上訴人未依約在96年
    10月31日前完成書本之研發，遲至同年11月間仍未完成書本
    之製作，至96年11月30日始完成，影響第二階段書本之印製
    及銷售推動。加上公司於97年1月始成立，初期因投入相當
    之資金，且銷售業績不佳，月月虧損，兩造遂陸續協商調整
    被上訴人之薪資，以節省成本。至98年2月經兩造協議，被
    上訴人轉為上訴人之經銷商。
  (二)有關被上訴人請求薪資部分：
  1.關於96年11月之薪資：因被上訴人並未依約在第一階段期限
    屆滿即96年10月31日前完成產品之開發，且公司當時亦未完
    成設立，尚無營業收入，上訴人遂於96年11月6日以電子郵
    件通知被上訴人延自96年12月起開始敘薪及該月薪資調整為
    6萬元，被上訴人對此未曾異議，自不得向上訴人請求96年1
    1月之薪資。
  2.關於96年12月之薪資：如前所述，被上訴人已同意96年12月
    之薪資調整為6萬元，且上訴人已分別於97年1月10日及1月
    11日，各匯款1萬元及5萬元予被上訴人，上訴人並無積欠98
    年12月之薪資。
 (三)上訴後補述：
 1.上訴人公司雖於96年10月25日核准設立，然營利事業登記證
   係至97年1月2日始經核准發給，在96年11月尚未核准營利登
   記之前，上訴人並無法達到銷售產品之行為。又協議書約定
   被上訴人需於96年10月31日將書本內容編輯完成交由上訴人
   ，但被上訴人遲延未能結案，上訴人於96年11月6日告知被上
   訴人延後敘薪，當時如被上訴人不接受上訴人建議，在收到
   mail時當可強烈抗議，甚或終止合約進行，而非僅係小小抱
   怨。其mail指出：「原先約定薪資自11月1日開始，現在從12
   月1日還降薪，這樣對我來說有壓力，我跟美甄（指台北營業
   所之員工）目前都是沒收入的狀況，而不是有收入，這是副
   業那就無謂」，其內容被上訴人並未有不同意要延薪及降薪
   之用字，僅係說明被上訴人當時因沒收入，如有收入的狀況
   下則會同意延後敘薪及降薪，因此上訴人與被上訴人口頭合
   意後，上訴人在96年12月10日匯予被上訴人96年11月薪資2萬
   元作為被上訴人要求電話費、油資之補償外，被上訴人收款
   後於同年12月12日以電子郵件告知上訴人：「銷售規劃：一
   、應徵業務（5名）及工讀生數名，....四、我會在下周開始
   應徵，於1月20日讓業務上班。五、我想將達達找回來上班，
   因為她可以做會計....」，此即表示當時被上訴人已合意認
   同延薪及降薪，始有之後被上訴人徵人、找朋友當會計及購
   買辦公室設備等動作，其並附上華育收支表，內容皆顯示被
   上訴人於96年12月10日後才陸續購辦公設備，顯然接受上訴
   人公司之正常營運日期為96年12月，並非96年11月，則被上
   訴人要求上訴人給付96年11月薪資8萬元，顯無理由。
 2.被上訴人係華育公司原始股東，擁有5%股權共15萬元，公司
   成立之初，被上訴人因無法提出資金而由上訴人出借15萬元
   予被上訴人，並約定於公司成立後每月由被上訴人薪資扣除
   50000元還予上訴人。上訴人於96年11月6日提及被上訴人96
   年12月薪資調整為60000元乙事，上訴人於97年1月10日匯款
   10000元（原60000元扣除50000元=10000元）予被上訴人，被
   上訴人同日下午4:02回覆mail：「我之前有mail給你說扣款
   延後的事情你沒回覆我以為沒問題、我家1萬元無法生活、我
   自已每個月的車資跟餐食多要1萬元以上了、我想我沒能力入
   股了不好意思」、翌日mail提及：「不好意思要麻煩你到3月
   再扣款了  謝謝!!」，由以上對話，被上訴人並未對96年12
   月薪資60000元提出否定，而是對上訴人預先扣除股金50000
   元有意見，希望延後扣款，上訴人亦順其意而於97年1月11日
   再度匯款薪資50000元予被上訴人，上訴人並於前1日以mail
   告知被上訴人：「明天我再匯50000薪資，如妳堅持要退股的
   話，我也只能順妳的意....」，最後被上訴人並無退股，基
   上足證被上訴人已接受96年12月份薪資為60000元之事實。
 3.被上訴人曾於98年3月18日寄發存證信函主張依勞基法第14條
   規定終止勞動契約，其中關於上訴人積欠薪資部分，其並未
   表列96年11月及12月上訴人有積欠薪資情事，經台北市政府
   發函召開勞資調解，被上訴人於98年4月9日當天撤回申請，
   此亦說明96年11月及12月間，上訴人確已與被上訴人達到合
   意延薪及減薪，因此被上訴人之存證信函及勞資調解中始隻
   字未提及上訴人96年11月及12月間曾積欠被上訴人薪資。
【被上訴人於原審請求上訴人給付：96年11、12月，97年7、9、
  10月-98年2月之薪資共40萬6161元、年終獎金8萬元、資遣費4
  萬元，合計52萬6161元本息。原審判命上訴人應給付被上訴人
  96年11、12月薪資9萬7662元本息，駁回被上訴人其餘之訴，
  上訴人就原判決判命給付部分上訴，被上訴人就其敗訴部分未
  據上訴已告確定】
三、得心證之理由：
(一)本件為兩造所不爭執之協議書（附原審卷第26-27頁），係
    由被上訴人與上訴人公司之實際負責人趙安華於96年7月28
    日所簽訂，而上訴人公司係於96年10月25日核准設立登記，
    此有經濟部商業司-公司資料查詢1份在卷（原審99司中勞調
    13號卷第9頁）可參，惟上訴人公司之訴訟代理人趙安華於
    原審審理中自承當時係以華育公司籌備處負責人之身分與被
    上訴人簽訂協議書，再參照上訴人公司之章程係於95年10月
    19日訂立，有上訴人公司章程1份在卷可按（附原審卷第138
    -139頁），是簽定協議書當時，上訴人已具有設立中公司之
    性質甚明。再依同一體說之見解，設立中公司與成立後之公
    司屬於同一體，因此設立中公司之法律關係，即係成立後公
    司之法律關係，其法律效果，於公司成立時，當然歸屬於公
    司（最高法院86年台上字第2404號、86年台上字第2619號、
    87年台上字第1613號裁判參照）。故本件趙安華代表設立中
    公司與被上訴人簽訂之協議書，於上訴人公司成立後，其法
    律效果當歸屬於上訴人公司，合先敘明。
(二)被上訴人主張兩造於96年7月28日簽訂協議書，依約上訴人
    應自96年11月起按月給付被上訴人薪資8萬元，上訴人就96
    年11月及12月份之薪資尚未給付等情。上訴人固不否認與被
    上訴人協議，係自96年11月起支薪，每月薪資為8萬元，惟
    辯稱因被上訴人延遲第一階段籌備工作，上訴人已於96年11
    月6日以電子郵件向被上訴人表示，因公司尚未成立，故改
    自96年12月起支薪，且96年12月薪資降為6萬元，被上訴人
    對此並無異議等語。經查：
  1.依兩造簽訂之協議書，約定第一階段為「籌備工作期間」，
    由被上訴人負責研發規劃3本學齡前3～7歲書籍之工作，上
    訴人應給付被上訴人研發費用60萬元，被上訴人應於96年10
    月31日前完成；第二階段為「公司成立提供所有設備與辦公
    室後開始書本印製及銷售」時期，被上訴人則擔任上訴人公
    司副總經理及北區業務銷售，屆時上訴人應給付被上訴人每
    月薪資6萬元、績效紅利等，固有協議書足參。惟上訴人抗
    辯因第一階段期限屆滿後，被上訴人未依約在96年10月31日
    前完成書本之研發，遲至同年11月間仍未完成書本之製作，
    影響第二階段書本之印製及銷售推動，且上訴人公司雖於96
    年10月25日核准設立，然營利事業登記證係至97年1月2日始
    予核准，在96年11月尚未核准營利登記之前，上訴人並無法
    達到銷售產品之行為，上訴人乃於96年11月6日以mail告知
    被上訴人延至96年12月敘薪及該月薪資調降為6萬元乙情，
    業據提出上訴人之公司營業事業登記證（附原審卷第24頁）
    及96年11月6日上午11:21之電子郵件載示：「... 正確可出
    貨日期約為12/15左右。辦公室約11/20可開始簽約進駐整理
    。真正開始約為12/1。美珍（按為在台北營業所之員工）的
    薪資可以11/20開始敘薪，....。mary（按即被上訴人）可
    由12/1開始敘薪，因該月尚無營運收入，故該月以60000元/
    月，1/1以後在以上次談的條件敘薪。....。」（附原審卷
    第28頁）為憑。
  2.被上訴人接獲上訴人上揭延後敘薪及減薪之電子郵件後，同
    日21:31以mail回覆上訴人，有被上訴人是日所發電子郵件
    在卷足參（附原審卷第29頁），被上訴人雖否認其有同意上
    訴人延後敘薪及減薪，並主張其於該回覆之電子郵件中已抱
    怨多負擔電話費及油費，豈可能再同意減薪云云。然稽諸被
    上訴人上揭mail中所載：「....。7.因為公司是草創期所以
    我很努力的力求更好，雖然我只是小小小的股東但是每天跑
    台北找辦公室光是電話費與油資就不是我應該負擔的，原先
    約定薪資自11月1日開始，現在從12月1日還降薪，這樣對我
    來說有壓力，我跟美甄（即上揭mail中之台北營業所之員工
    美珍）目前都是沒收入的狀況，而不是有收入，這是副業那
    就無謂呀!....。」，核其內容除就其為找辦公室而支出電
    話費及油費部分表示不應由其負擔外，就上訴人所提延後敘
    薪及減薪部分雖亦有所抱怨，然並未見有何不同意或明白反
    對之用詞或意思，如被上訴人其時不接受上訴人延後敘薪及
    減薪之提議，在收到上訴人之mail時當可抗議明示不同意，
    甚或終止合約進行，應非僅係抱怨而不明確反對之理，就被
    上訴人上揭該mail內容觀之，尚不能認被上訴人就延後敘薪
    及減薪有不同意之表示。再上訴人其後於96年12月10日匯予
    被上訴人96年11月薪資2萬元作為被上訴人要求電話費、油
    資之補償，有無摺存款存入通知聯可憑（附原審卷第30頁）
    ；而被上訴人收至該款後於同年12月12日下午7:51以電子郵
    件附上華育公司收支明細表告知上訴人：「附件上為1.業務
    薪獎制度2.收支表（可否固定放在台北公司一個金額，例如
    保持5萬，每次要支出還是要跟報告，或者可以限定多少費
    用以下直接核准，多少費用以上需經過你核准）。....。銷
    售規劃：一、應徵業務（5名）及工讀生數名....。四、...
    .，我會在下周開始應徵，於1月20日開始讓業務上班。五、
    我想將達達找回來上班，因為他可以做會計....」，有被上
    訴人所發mail及附件足稽（附本院卷第14、15頁），足徵其
    時被上訴人顯已合意認同上訴人所提延後敘薪及96年12月減
    薪之情，否則豈有被上訴人就辦公收支費用徵詢上訴人意見
    、及之後被上訴人開始徵人、找友人當會計及購買辦公室設
    備等動作。又被上訴人該mail所附華育公司97年12月10-12
    日購買文具、紙張、事務機、椅子、電話及飲水機等設備之
    收支明細表，內容亦均顯示被上訴人於96年12月10日後才陸
    續購辦公設備，顯示被上訴人亦接受上訴人公司之正常營運
    日期應為96年12月，而非96年11月之事實，上訴人所辯被上
    訴人未依協議完成第一階段工作，乃延後敘薪乙情真實可採
    。再被上訴人係任職上訴人公司副總經理職務並為原始股東
    ，於該公司應有相當地位，並非公司單純員工可言，其因未
    依限完成第一階段工作經上訴人提議延後敘薪及減薪，其於
    96年11月間苟未同意公司之延後敘薪及減薪，又何有於其後
    續在上訴人公司任職副總經理支領薪資以迄98年2月止，其
    間均未曾向公司反應或爭取96年11、12月薪資之理，諸此，
    俱徵上訴人抗辯被上訴人同意自96年12月起始敘薪乙情應屬
    可採，被上訴人既已同意延後敘薪，則其請求上訴人給付96
    年11月薪資8萬元，顯無理由。
  3.次查，被上訴人係華育公司原始股東，擁有5%股權共15萬元
    ，公司成立之初，被上訴人因無法提出資金而由上訴人出借
    15萬元予被上訴人，並約定於公司成立後每月由被上訴人薪
    資扣除50000元還予上訴人乙情，有被上訴人出具之借款單
    乙件為憑（附本院卷第16頁）。而上訴人於96年11月6日以
    mail表示被上訴人96年12月薪資調整為60000元後，於97年1
    月10日匯款10000元（原60000元扣除50000元=10000元）予
    被上訴人（參原審卷第31頁下方之存款存入通知聯，其摘要
    欄記載為「12月薪資」），被上訴人則於同日下午4:02回覆
    mail：「我之前有mail給你說扣款延後的事情你沒回覆我以
    為沒問題、我家1萬元無法生活、我自已每個月的車資跟餐
    食多要1萬元以上了、我想我沒能力入股了不好意思」（附
    本院卷第17頁）、翌日（97年11月11日）上午11:34之mail
    提及：「不好意思要麻煩你到3月再扣款了  謝謝!!」（附
    本院卷第18頁），由以上被上訴人之mail內容，被上訴人並
    未對96年12月薪資60000元提出否定之詞，僅係對上訴人預
    扣股金50000元有意見，希望延後扣款，而上訴人於同年10
    日下午10:53mail告知被上訴人：「明天我再匯50000薪資，
    如妳堅持要退股的話，我也只能順妳的意，如確定的話妳再
    告訴我。....」（附本院卷第19頁），惟被上訴人並無退股
    ，上訴人於翌日（97年1月11日）再度匯款薪資50000元予被
    上訴人，有存款存入通知聯足參（其摘要欄記載「12月薪資
    」，附原審卷第31頁），稽此，亦證被上訴人已接受96年12
    月份薪資為60000元之事實。
  4.綜上所述，上訴人抗辯被上訴人已同意上訴人延後敘薪及減
    薪，應屬可信，上訴人並已支付96年12月之薪資6萬元，則
    被上訴人主張其並未同意云云，自不足採，其請求上訴人給
    付97年11月份之薪資7萬8831元，及97年12月份不足之薪資1
    萬8831元，合計9萬7662元本息，為無理由，不應准許，其
    就該部分所為假執行之聲請亦失所附麗，應併予駁回。原審
    就此部分判命上訴人給付，並為假執行之宣告，尚有未洽。
    上訴意旨指摘原判決此部分不當，求予廢棄改判，為有理由
    。爰由本院將原判決此部分予以廢棄改判，如主文第二項所
    示。本件事證已臻明確，兩造其餘攻防方法，與判決結果無
    影響，無庸逐一論述，併此敘明。
四、據上論結，本件上訴為有理由，依民事訴訟法第450條、第
    78條，判決如主文。
中    華    民    國   100    年    10    月    25    日
                民事第四庭    審判長法  官  陳蘇宗
                                    法  官  吳美蒼
                                    法  官  林欽章
以上正本係照原本作成。
不得上訴。
                                    書記官  蔡嘉萍
中    華    民    國   100    年    10    月    26    日
                                                      Ａ